【裁判字號】    97,交聲,2671
【裁判日期】    971230
【裁判案由】    聲明異議
【裁判全文】
臺灣高雄地方法院交通事件裁定        97年度交聲字第2671號
原處分機關  交通部公路總局高雄區監理所
異  議  人
即受處分人  甲○○
上列異議人即受處分人因違反道路交通管理處罰條例案件，對於
交通部公路總局高雄區監理所民國97年10月24日所為之處分（原
處分案號：高監營裁字第裁80-NO0000000號），聲明異議，本院
裁定如下：
    主  文
原處分罰鍰超過新臺幣伍仟元部分撤銷。
上開撤銷部分不罰。
其他異議駁回。
    理  由
一、聲明異議意旨略以：異議人即受處分人甲○○於民國96年4
    月4 日晚上9 時30分許，飲酒後其呼氣酒精濃度超過每公升
    0.55毫克以上之標準（每公升0.88毫克），仍騎乘車牌號碼
    TIX-205 號輕型機車，行經鳳山市○○路365 號前而為警查
    獲製單舉發，原處分機關因而裁處異議人新台幣（下同）4
    萬5 千元罰鍰；惟異議人因上開公共危險犯行，業經臺灣高
    雄地方法院檢察署檢察官以96年度偵字第12003 號為緩起訴
    處分確定，並已履行緩起訴處分所附繳納4 萬元予高雄市觀
    護志工協進會之條件，是原處分機關對此行為重複開罰，顯
    然違反「一事不兩罰」之原則，為此依法聲明異議，請求撤
    銷原處分等語。
二、按汽車駕駛人，駕駛汽車經測試檢定有酒精濃度超過規定標
    準之情形者，處新臺幣1 萬5 千元以上6 萬元以下罰鍰，並
    當場移置保管該汽車及吊扣其駕駛執照1 年；有第35條第1
    項規定之情形者，應接受道路交通安全講習；汽車駕駛人違
    反本條例規定，應受吊扣駕駛執照處分，於汽車駕駛人係無
    駕駛執照駕車者，在所規定最長吊扣期間內，不得考領駕駛
    執照，道路交通管理處罰條例第35條第1 項第1 款、第24條
    第1 項第2 款、第67條第6 項分別定有明文。另按，違反道
    路交通管理處法條例第35條第1 項第1 款之事件，吐氣所含
    酒精濃度超過每公升0.55毫克以上，於應到案期限內繳納或
    到案聽候裁決，違規車別為機器腳踏車者處45,000元罰鍰，
    亦有違反道路交通管理事件統一裁罰基準及處理細則第2 條
    及違反道路交通管理事件統一裁罰基準表可參。
三、經查：
  (一)本件異議人於上開時、地酒後駕車為警查獲，經臺灣高雄地
    方法院檢察署檢察官於96年5 月7 日以96年度偵字第12003
    號為緩起訴處分，緩起訴期間為1 年。並命受處分人於收到
    檢察官緩起訴處分命令通知書確定後3 個月內，支付新台幣
    4 萬元予高雄市觀護志工協進會，該緩起訴處分並於96年5
    月28日確定等情，有高雄縣政府警察局舉發違反道路交通管
    理事件通知單、交通部公路總局高雄區○○○○○道路交通
    管理事件裁決書、上開緩起訴處分書、兆豐國際商業銀行國
    內匯款申請書及臺灣高等法院被告前案紀錄表附卷足憑，是
    此部份之事實，先予認定。
  (二)按「一行為同時觸犯刑事法律及違反行政法上義務規定者，
    依刑事法律處罰之。但其行為應處以其他種類行政罰或得沒
    入之物而未經法院宣告沒收者，亦得裁處之。前項行為如經
    不起訴處分或為無罪、免訴、不受理、不付審理之裁判確定
    者，得依違反行政法上義務規定裁處之」，行政罰法第26條
    定有明文。其立法理由則載明：「一行為同時觸犯刑事法律
    及違反行政法上義務規定時，由於刑罰與行政罰同屬對不法
    行為之制裁，而刑罰之懲罰作用較強，故依刑事法律處罰，
    即足資警惕時，實無為一事二罰再處行政罰之必要。且刑事
    法律處罰，由法院依法定程序為之，較符合正當法律程序，
    應予優先適用。但罰鍰以外之沒入或其他種類行政罰，因兼
    具維護公共秩序之作用，為達行政目的，行政機關仍得併與
    裁處」。是本條立法意旨，乃認處罰目的及處罰方式均相同
    時，若依刑事法律處罰，已足資警惕，即無再為行政處罰之
    必要，以免違背「一事不二罰」之原則，並造成民眾過大之
    負擔，但罰鍰以外之沒入或其他種類行政罰，因兼具維護公
    共秩序之作用，為達行政目的，行政機關仍得併予裁處。
  (三)上開規定僅臚列不起訴處分、無罪、免訴、不受理或不付審
    理等情形，認無「一事不二罰」之適用，行為人經緩起訴處
    分之情形則無明文。原處分意旨則主張刑事程序之緩起訴處
    分，尚非終局刑罰之決定，命被告支付一定金額，係免予起
    訴之附加負擔，並非刑罰，而認緩起訴縱已課予被告支付一
    定金額之負擔，行政機關仍得依法裁罰等語。然刑事訴訟法
    第253 條之1 所指之緩起訴處分，其中檢察官命被告為金錢
    給付部分，法另明定得為民事強制執行名義，受處分人因上
    開緩起訴處分而剝奪其財產權，該經被告同意之金錢給付義
    務實具有強制性及懲罰性。雖緩起訴處分形式上並非如易科
    罰金係以支付金錢作為自由刑之替代，惟緩起訴實為「暫時
    之不起訴」，易言之，如被告不能履行所附加之負擔，檢察
    官仍應撤銷緩起訴，並依法追訴。如被告履行經由緩起訴處
    分所附條件，即得免遭檢察官啟動聲請簡易判決處刑或起訴
    等程序，依此觀之，顯仍具有替代刑罰之效果，廣義而言，
    應屬前揭所稱之「實質刑事法律處罰」，而有行政罰法第26
    條第1 項「一事不二罰」規定之適用。
  (四)又從行政罰法第26條之立法過程觀之，刑事訴訟法第253 條
    之1 第1 項係於91年2 月8 日增訂，行政罰法則於94年2 月
    5 日公布，該制定在後的行政罰法第26條第2 項既僅臚列「
    不起訴處分或無罪、免訴、不受理、不付審理之裁判確定者
    」，排除「一事不二罰」原則之適用，而未將「緩起訴處分
    」一併納入，自應解為係立法者有意排除，而非法律漏洞。
    且緩起訴處分實質上既非不能證明行為人之犯罪事實，如命
    為支付一定金額之負擔，即與實質受罰無異，自與上開行政
    罰法第26條第2 項列舉之不起訴處分等情形迥然有別，是仍
    無從比附援引而為相同之處置。如若不然，則刑事被告經法
    院循審判程序判處罰金或得以易科罰金之拘役或有期徒刑甚
    至緩刑，無論受罰情形如何，均得以援用行政法罰第26條第
    1 項之規定，免於處以行政秩序罰之雙重不利益；至於藉由
    緩起訴處分而節省司法資源者，在基於實質懲罰目的而其財
    產權遭受剝奪之餘，卻仍另須繳納一定金額之行政罰鍰，其
    結果勢必降低刑事被告接受緩起訴處分之意願，而反噬緩起
    訴處分替代繁複刑事審判程序之制度性機能。而行政罰法第
    26條第2 項既未將緩起訴處分列舉其中，本於「例外規定從
    嚴解釋」之法理，自不能將條文中「不起訴處分」之範圍，
    擴及於性質顯不相同之「緩起訴處分」。
  (五)本件異議人所受之緩起訴處分固非刑法所定刑罰之種類，然
    已對異議人之名譽、心理產生相當制約並影響被告之財產等
    權益，亦應可實質該當行政罰法第26條第1 項之「依刑事法
    律」之處罰。據此，原處分機關依道路交通管理處罰條例第
    35條第1 項第1 款之規定，對異議人上開酒後駕車之違規行
    為予以裁罰時，除其行為應處以其他種類行政罰即於12個月
    內不得考領駕照及施以道安講習部分仍得予以裁處外，裁處
    罰鍰部分，自不得再科處行政罰對於異議人予以重複處罰。
    惟依94年12月28日修正公布，並自95年7 月1 日施行之道路
    交通管理處罰條例第35條第8 項規定；「... 前項（指有酒
    精濃度超過規定標準而駕駛車輛等情形）汽車駕駛人，經裁
    判確定處以罰金低於本條例第92條第3 項所訂最低罰鍰基準
    規定者，應依本條例裁決繳納不足最低罰鍰之部分。」，而
    依其性質道路交通管理處罰條例第35條第8 項應為行政罰法
    第26條第1 項之特別規定；是本件異議人所支付之緩起訴處
    分金既僅有40,000元，業如前述，參照上開法文規定，異議
    人即須補繳該等不足部分之罰鍰即5,000 元（計算式為45,0
    00-40,000 ＝5,000） ，始為適法。爰此，原處分機關逕以
    異議人酒精濃度超過規定標準，而對其裁處罰鍰超過5,000
    元部分，即有未合。
四、綜上，原處分機關上開罰鍰之行政裁罰，尚有未洽，應由本
    院撤銷原處分其中40,000元之部分，以資適法；至原處分罰
    鍰5,000 元部分，異議並無理由，應予駁回。至原處分機關
    裁處異議人吊扣駕駛執照12個月、施以道安講習部分，係屬
    其他種類之行政裁罰，於法並無不合，且異議人並未就此提
    出異議，自不在本件審理範圍內，附此敘明。
五、據上論斷，應依道路交通案件處理辦法第19條、第20條前段
    ，裁定如主文。
中    華    民    國    97    年    12    月    30    日
                    交通法庭  法  官  王俊彥
如不服本裁定應於送達後5 日內向本院提出抗告狀。
以上正本證明與原本無異。
中    華    民    國    97    年    12    月    31    日
                              書記官  鄭永媚


司法院資訊處製作；財團法人民間司法改革基金會備份。
